【裁判字號】    90,上訴,542
【裁判日期】    900425
【裁判案由】    誣告
【裁判全文】
臺灣高等法院臺中分院刑事判決                      九十年度上訴字第五四二號
    上  訴人即
    被      告  甲○○
右上訴人因誣告案件，不服臺灣彰化地方法院八十九年度訴字第一一三○號中華民國
八十九年十二月二十七日第一審判決（起訴案號：臺灣彰化地方法院檢察署八十九年
度偵字第一一三○號），提起上訴，本院判決如左：
      主  文
上訴駁回。
      事  實
一、甲○○曾於民國（下同）八十八年間，因涉犯誣告罪嫌，經本院八十八年度上訴
    字第一六六○號刑事判決判處有期徒刑一年，現正上訴最高法院中，猶不知警惕
    。緣於八十九年二月二十四日晚上九時四十分許，甲○○酒後駕駛其配偶鍾淑鈴
    所有車牌號碼為ＮＨ─七二八二號之自用小客車，行經彰化縣彰化市○○路三十
    一號前之時，適有王書惠駕駛車牌號碼為ＣＩ─六六五九號之自用小客車，從「
    劍聲幼稚園」之內倒車出來。甲○○認為王書惠倒車之時有擦撞其車，而當場要
    求王書惠必需賠償新台幣（下同）二千元。惟王書惠認為其車並未擦撞到甲○○
    所駕駛之前開自用小客車，不同意賠償甲○○，雙方因而發生爭執，「劍聲幼稚
    園」之人員乃報警處理。嗣在彰化縣警察局彰化分局莿桐派出所（以下簡稱為莿
    桐派出所）之巡邏警員黃慶富、曾家添二人據報前來處理之後，因當場查看甲○
    ○之自用小客車右後方之方向燈罩雖有些微破損，另在燈罩下方之黑色塑膠擋泥
    板亦有些微凹陷，但均不像剛擦撞之痕跡，且王書惠之自用小客車後方亦無擦撞
    痕跡，同時現場亦無車輛燈罩之碎片或油漆等散落物，復因當時王書惠指稱甲○
    ○有喝酒，警員黃慶富、曾家添乃將甲○○及王書惠二人均帶回莿桐派出所做酒
    精濃度測試，王書惠之友人陳啟智、蔡佳紋亦陪同前往。至同日晚上十時八分及
    十時十一分，警員曾家添分別對王書惠及甲○○做酒精濃度測試，結果王書惠為
    ０．００ｍｇ／ｌ合格，甲○○則為０．２８ｍｇ／ｌ，已超過不得駕車之０．
    ２５ｍｇ／ｌ標準，警員曾家添乃對甲○○開單告發，並通知其家屬前來將甲○
    ○帶回。詎甲○○明知莿桐派出所之警員黃慶富、曾家添等人，在上開處理之過
    程中，並無違法拘留、暴力脅迫審訊、限制人身自由、及利用掉包、栽贓的手法
    陷害其有酒後駕車等情事，竟意圖使莿桐派出所之警員黃慶富、曾家添等人受懲
    戒處分，而在其於八十九年二月二十九日向彰化縣警察局彰化分局所提出之訴願
    書，載述：「．．．．．．受理警員聽信報案人指摘訴願人（即甲○○）是搶劫
    歹徒，（訴願人）被前來處理之警員（即黃慶富、曾家添）連人帶車押往莿桐派
    出所，受到違法拘留，以及暴力脅迫審訊，限制人身行動自由，因查無犯罪行為
    ，最後被栽贓酒醉駕車開罰單，訴願人當場提出異議，顯遭毆打，屈辱簽字後，
    被刁難需要父母、妻兒前來具保才要釋放，該等員警處理本案，違背憲法第八條
    之規定，審訊過程違反刑事訴訟法第九十五條、第九十八條規定」、「（訴願人
    ）進入所內後，有一位中年微胖頭髮些白者，就令另一員警要將訴願人扣上手拷
    於牆壁上，訴願人提出抗議後，坐在值班台的員警大聲喝令，不得走動聽他命令
    站立於離牆角處，接著後就被審問有否犯罪前科，查察是否搶劫的行為，調查是
    否通緝犯，大約過了半小時，拿出一台裝有皮包的所謂酒精測試器，令訴願人吹
    了又吹十多次，一下子紙不出來，又是卡住、或沒有數字、又更換紙捲，搞來搞
    去又過了將近三十分鐘，該員警也不知所措，內廳裡走出來一位員警，很大聲的
    喝令著看他的吹法，他示範吹了兩次，訴願人再吹一次，兩員警中一人就拿一張
    ，命令於其中簽字，訴願人欲了解原委，坐在值班台的員警就立刻靠過來拿出手
    拷，旁邊另一人拉住訴願人的衣服作勢要毆打，中年微胖者出言謂簽了就可以回
    去，訴願人屈於單獨一人於該處，若是堅持可能遭到不測，或是被誣指妨害公務
    ，就聽微胖者的話，於該小紙上簽名」、「大約過了十多分鐘，微胖者又拿出一
    本子令訴願人再簽字，訴願人要了解原因時，就出言恐嚇不簽字就不能回去，命
    另一人要將訴願人拷在牆角，並聲言要解送法院，坐在值班台者再度出言，說這
    次簽了就馬上可以離開，當訴願人於該簽名後，微胖者交付所謂的酗酒駕車，酒
    精超過濃度的罰單」、「訴願人二月二十四日回彰化秀水老家，當天並沒有喝酒
    ，而訴願人從不煙酒，．．．．．．，被押往派出所時，酒精測試十多次，不能
    令員警滿意，就已證明測不到酒精濃度，而後來的那一位所謂示範吹氣警察，顯
    然就是他自己早先已有喝過酒，為了幫助同僚結案，罹罪於訴願人，所吹的示範
    那二次，實際上就是他本人的酒精濃度，令訴願人最後所吹那一次，只不過是幌
    子而已，利用掉包、栽贓的手法，取一張員警所需要的，令訴願人簽字，作為開
    罰單的證據」等情，而虛構莿桐派出所之警員黃慶富、曾家添等人，有於前開時
    、地，對其違法拘留、暴力脅迫審訊、限制人身自由，及利用先前喝過酒之警員
    ，藉詞示範吹氣，而以調包、栽贓之手法，陷害其有酒後開車之違規情事，甲○
    ○並於上開訴願書末，要求彰化縣警察局彰化分局查處莿桐派出所之警員黃慶富
    、曾家添等人違法拘留、暴行脅迫審訊、限制人身自由等行政責任。嗣並於八十
    九年四月十九日向監察院陳請督促彰化縣警察局彰化分局依法查辦上開訴願案。
二、案經彰化縣警察局彰化分局報請臺灣彰化地方法院檢察署檢察官偵查起訴。
      理  由
一、訊據上訴人即被告甲○○（以下簡稱為被告）雖坦承伊確有於前開時間，向彰化
    縣警察局彰化分局提出訴願書，指述莿桐派出所之警員黃慶富、曾家添等人有前
    開對其違法拘留、暴力脅迫審訊、限制人身自由，及利用先前喝過酒之警員，藉
    詞示範吹氣，而以調包、栽贓之手法，陷害其有酒後開車之違規情事，並要求彰
    化縣警察局彰化分局查處莿桐派出所之警員黃慶富、曾家添等人違法拘留、暴行
    脅迫審訊、限制人身自由等行政責任，及其嗣並於八十九年四月十九日向監察院
    陳請督促彰化縣警察局彰化分局依法查辦上開訴願案等情，惟被告矢口否認伊有
    誣告之犯罪情事，並辯稱：伊並未酒後駕車，莿桐派出所之警員黃慶富、曾家添
    等人確有伊所陳述之行為，伊所陳述之事項並無不實，況本案公訴人係指訴伊犯
    行使偽造、變造之通用貨幣、紙幣、銀行券，或意圖供行使之用而收集或交付於
    人乙罪，原審卻對伊論科誣告罪責，顯有未受請求之事項予以判決之當然違背法
    令情事，伊並無偽造、變造之通用貨幣、紙幣、銀行券，或意圖供行使之用而收
    集或交付於人之犯行，應不為罪等情。
二、然查：
（一）犯罪是否已被起訴，應以起訴書（或自訴狀）所記載之被告與犯罪事實為準。
      本案公訴人於起訴書之「犯罪事實」欄，係起訴被告涉犯前開誣告犯行，於起
      訴書之「證據與理由」欄，亦指訴被告所為係犯刑法第一百六十九條第一項之
      誣告罪，此有本案公訴人之起訴書附卷可稽。本案公訴人係就被告觸犯前開誣
      告犯行，而提起公訴，應無疑義。雖在上開起訴書之附錄條文，將被告所涉犯
      刑法第一百六十九條第一項之條文內容誤繕為：「行使偽造、變造之通用貨幣
      、紙幣、銀行券，或意圖供行使之用而收集或交付於人者，處三年以上十年以
      下有期徒刑，得併科五千元以下罰金」，但此尚不影響本案公訴人之起訴內容
      。本案原審法院亦係告知被告係犯前開誣告罪，並依據公訴人之起訴內容而為
      審判，被告亦係針對公訴人之起訴內容而為辯解。本案查無被告所辯：未受請
      求之事項予以判決之當然違背法令情事。被告此部分所辯，尚難採信。
（二）本案被告確有於前開時間，向彰化縣警察局彰化分局提出訴願書，指述該分局
      所轄莿桐派出所之警員黃慶富、曾家添等人有前開對其違法拘留、暴力脅迫審
      訊、限制人身自由，及利用先前喝過酒之警員，藉詞示範吹氣，而以調包、栽
      贓之手法，陷害其有酒後開車之違規情事，並要求彰化縣警察局彰化分局查處
      莿桐派出所之警員黃慶富、曾家添等人違法拘留、暴行脅迫審訊、限制人身自
      由等行政責任，及其嗣並於八十九年四月十九日向監察院陳請督促彰化縣警察
      局彰化分局依法查辦上開訴願案等情，除據被告坦白承認之外，並有上開訴願
      書及陳情書附卷（見警訊卷宗一至四頁，及偵查卷宗第四五、四六頁）可稽。
      如被告所陳訴上開內容係屬虛構，則其確有意圖使莿桐派出所之警員黃慶富、
      曾家添等人受懲戒處分，而向該管公務員誣告之犯意與行為，事證應甚明確。
（三）雖被告辯稱其所陳訴之上開內容均屬真實。惟查：（１）本案被告與王書惠發
      生前開駕車有無擦撞糾紛之時間係八十九年二月二十四日晚上九時四十分許，
      業據證人王書惠於警、偵訊中指述甚明。彰化縣警察局「舉發違反道路交通管
      理事件通知單」上所記載被告酗酒駕車之違規時間，亦為八十九年二月二十四
      日晚上九時四十分（見警訊卷宗第二二頁）。迭經偵、審及本院訊問，被告亦
      是認其與王書惠發生前開駕車擦撞糾紛之時間係八十九年二月二十四日晚上九
      時四十分許。則被告與王書惠發生前開駕車有無擦撞糾紛之時間係八十九年二
      月二十四日晚上九時四十分許，應堪認定。又被告與王書惠發生上開糾紛之後
      ，經警員黃慶富、曾家添二人據報趕到現場，並為查看之後，因王書惠當場舉
      發被告酒後開車，警員黃慶富、曾家添二人乃將被告及王書惠均帶回莿桐派出
      所作吐氣後酒精濃度測試，其中，王書惠係於當天晚上十時九分接受測試，其
      酒精濃度為０，警員雖即於當天晚上十時十一分將酒精濃度測試器歸零，並於
      當天晚上十時十二分即對被告作酒精濃度測試，結果為０．２８ｍｇ／ｌ，已
      超過不得駕車之０．２５ｍｇ／ｌ標準，上情有測試紙二紙在卷可證（見警訊
      卷宗第二三頁反面）。上開測試結果分經王書惠與被告簽名，其先後次序與時
      間不可能有誤。被告與王書惠發生前開駕車有無擦撞糾紛之時間既在八十九年
      二月二十四日晚上九時四十分，而王書惠係於當天晚上十時九分即接受測試，
      被告亦於當天晚上十時十二分接受酒精濃度測試，其間僅間隔約三十分鐘。如
      再扣除警員黃慶富、曾家添二人據報趕往調查與往返之時間，其間隔時間更短
      。則被告於上開訴願狀所稱：其到莿桐派出所之後，被訊問半小時，後來警員
      拿出酒精測試器，又令其吹了將近三十分鐘，又過了十多分鐘才叫其簽名等情
      ，顯非真實。又上開酒精測試器，既係王書惠接受測試在前，被告並隨即接受
      測試，自無被告所稱：其「吹十多次，一下子紙不出來，又是卡住、或沒有數
      字、又更換紙捲，搞來搞去又過了將近三十分鐘，該員警也不知所措，內廳裡
      走出來一位員警，很大聲的喝令著看他的吹法，他示範吹了兩次，訴願人（即
      被告）再吹一次」各情。上情顯屬被告虛構。（２）本案被告與王書惠發生前
      開駕車有無擦撞糾紛，被帶往莿桐派出所之後，警員均係依正常程序辦理，處
      理態度良好，並無將被告銬在牆壁等情事，當時係被告說話不客氣，酒精測試
      亦係被告親為，並無警員喝酒栽贓之情事，上情業據同時在場之證人王書惠於
      警、偵訊時，證述甚明（見警訊卷宗第十五頁、偵查卷宗第十二頁）。證人陳
      啟智亦證稱：「（到派出所之後），沒有員警或民眾在喝酒、宵夜，到我們離
      開派出所約晚上十時三十分左右，對方（即被告）並沒有被警察扣上手銬，所
      內並不會吵雜」、「雙方是在公開、公正原則下測試，且處理員警一再叮嚀他
      （甲○○一直往外面走，像要打電話），要他在場親自看王女接受測試，以免
      有失公允」、「前來處理之警員態度良好，並沒有偏袒那一方」等語（見警訊
      卷宗第二○、二一頁）。核與警員黃慶富、曾家添二人所證述之情節相符。且
      本案處理警員黃慶富、曾家添二人與被告素不相識，無何仇怨，何需陷害被告
      。黃慶富、曾家添二人在王書惠檢舉被告酒後駕車之後，將被告與王書惠均帶
      回警局做酒精濃度測試，上開處置並無不當。被告與王書惠均願同往，警員黃
      慶富、曾家添二人亦無強押被告或違法拘留、暴力脅迫審訊、限制被告人身自
      由之必要。又本案被告經酒精濃度測試結果為０．２８ｍｇ／ｌ，已超過不得
      駕車之０．２５ｍｇ／ｌ標準，雖未達警局以刑法第一百八十五條之三公共危
      險罪移送偵辦之標準０．５５ｍｇ／ｌ，然依道路交通安全規則第一百十四條
      第二款規定，飲酒後其吐氣所含酒精成份超過每公升０．２５毫克以上者，不
      得駕車；再依道路交通管理處罰條例第三十五條第一項規定，汽車駕駛人酒醉
      駕車者，處九百元以上一千八百元以下罰鍰，並禁止其駕駛。因此警員除開具
      罰單外，並要求被告通知家屬或友人前來帶走被告，此乃依照規定行事，亦非
      可認係違法拘留。（３）又本案被告之酒精測試結果為０．２８ｍｇ／ｌ，未
      達移送偵辦之標準，故被告酒後駕車僅係違規駕駛，應開具罰單並禁止駕駛為
      已足。被告酒後駕車既非刑事犯罪，當無製作偵訊筆錄之必要，亦無依刑事訴
      訟法相關規定告知權利及錄音、錄影之必要。故莿桐派出所函覆未將酒精測試
      過程錄影，難認與法有違，尚不得以此資為有利被告之認定。又本案被告於偵
      訊中雖陳稱：翌日王書惠一直打電話向其表示歉意云云。惟此與王書惠於偵訊
      時，所指稱：被告當晚威脅伊，翌日並一直打電話給伊等語不符。且與陳啟智
      於偵訊時證稱：事後被告私自進入劍聲幼稚園並拍照，及打電話至幼稚園找王
      書惠，且發生糾紛當晚，被告亦稱不會讓大家好過，要整警察之類的話等情，
      亦顯有出入。堪證被告上開所辯難認與事實相符。另本案被告所辯前情，亦無
      任何證據足以證明確有其事。況被告先則指稱警員有喝酒，並栽贓，且脅迫其
      在測試單上簽名。但於原審法院審理時，又改稱：「警局裡面有吃東西，但他
      們有無喝酒我不敢確定」、「因我想花錢消災，（才在測試單上簽名）」等情
      （見原審卷宗第四四頁）。其上開部分之前後所述亦有不符。審酌上情，本院
      認被告前開所辯，均不足採信。被告確有意圖使莿桐派出所之警員黃慶富、曾
      家添等人受懲戒處分，而虛構事實，向該管公務員誣告之犯罪情事，其犯罪事
      證已甚明確，犯行堪以認定。
三、核被告所為，係犯刑法第一百六十九條第一項之誣告罪。因本罪係侵害國家法益
    之罪，故被告雖以同一訴願狀誣告警員黃慶富、曾家添等人，仍僅觸犯一誣告罪
    。原審判決因而爰酌被告之品行、犯罪手段、所生之危害及犯罪後之態度等一切
    犯罪情狀，依據刑事訴訟法第二百九十九條第一項前段，刑法第一百六十九條第
    一項等規定，量處被告有期徒刑六月，其認事用法均無不合，量刑亦屬妥適。本
    案被告上訴否認犯罪，指謫原審判決對其論罪科刑不當，其上訴為無理由，應予
    以駁回。
四、據上論斷，應依刑事訴訟法第三百六十八條，判決如主文。
本案經檢察官乙○○到庭執行職務。
中      華      民      國      九十      年      四      月    二十五  日
                                  臺灣高等法院臺中分院刑事第三庭
                                        審判長法  官  方  艤  駐
                                              法  官  胡  忠  文
                                              法  官  廖  柏  基
右正本證明與原本無異。
如不服本判決應於收受送達後十日內向本院提出上訴書狀，其未述上訴之理由者並
得於提起上訴後十日內向本院補提理由書（均須按他造當事人之人數附繕本）。
                                              書記官  柯  孟  伶
中      華      民      國     九十      年      四       月    二十六  日
附錄條文
刑法第一百六十九條：
意圖他人受刑事或懲戒處分，向該管公務員誣告者，處七年以下有期徒刑。
意圖他人受刑事或懲戒處分，而偽造、變造證據或使用偽造變之證據者亦同。
                                                                        Ｆ


司法院資訊處製作；財團法人民間司法改革基金會備份。
